【裁判字號】    98,上易,717
【裁判日期】    990119
【裁判案由】    返還借款
【裁判全文】
臺灣高等法院民事判決                 98年度上易字第717號
上  訴  人  乙○○
訴訟代理人  蘇美玲律師
被 上訴 人  甲○○原名田健.
訴訟代理人  丙○○
上列當事人間請求返還借款事件，上訴人對於中華民國97年12月
22日臺灣臺北地方法院97年度審訴字第1046號第一審判決提起上
訴，本院於99年1月5日言詞辯論終結，判決如下：
    主  文
原判決廢棄。
被上訴人在第一審之訴駁回。
第一、二審訴訟費用由被上訴人負擔。
    事實及理由
一、按送達於應受送達人之住居所、事務所或營業所行之，對於
    法定代理人之送達，亦得於當事人本人之事務所或營業所行
    之，民事訴訟法第136條定有明文。所謂住所，即以久住之
    意思住於一定地域之謂（參民法第20條）；所謂居所，乃以
    暫時目的所居之場所；而所謂營業所，則指從事商業或其他
    營業之場所。又不能依民事訴訟法第136條及第137條之規定
    為送達者，固得依同法第138條之規定為寄存送達，惟應受
    送達人之住居所、事務所或營業所現已變更者，縱令其戶籍
    登記尚未遷移，仍不得於原處所為寄存送達。如為寄存送達
    ，應於應受送達人實際領取該訴訟文書時發生送達之效力。
    本件上訴人雖於第一審就被上訴人聲請核發之支付命令具狀
    聲明異議時記載戶籍地址台北市○○街100號9樓之4，惟上
    訴人主張其早已移民紐西蘭，常年在外，有本院97年度上字
    第190號判決可參；且其自民國96年起每年入境期間均未足
    1月，此有上訴人之入出境資料可考（本院卷第57-59頁）；
    上開興安街房屋亦於97年9月16日起至98年9月15日止出租於
    第三人丁瑋峻，並有被上訴人提出之租賃契約書可參（本院
    卷第101-108頁），顯見上訴人實際確未居住於此，亦難認
    其有久住之意；而原審97年12月8日言詞辯論通知書以上開
    興安街房屋為應送達處所，郵務人員因未晤本人亦無受僱人
    、同居人代為受領，即於97年11月12日以寄存送達方式，寄
    存於長春路派出所；原審所為一造辯論之判決於97年12月29
    日亦以寄存送達方式，寄存於同上派出所，此通知書、判決
    均未經上訴人具領，亦有臺北市政府警察局中山分局函覆郵
    務寄存具領清冊3紙可稽（本院卷第69-76頁）。查上訴人於
    97年5月13日出境，於98年3月31日始入境，旋於98年4月27
    日出境，此有上訴人之入出境資料可考（本院卷第58頁）；
    可知上訴人就言詞辯論通知書及判決書均未曾受合法送達，
    原審判決既未合法送達上訴人，原判決即無從確定，上訴人
    聲明不服提本件上訴，殊難謂其上訴不合法。至第一審法院
    雖誤發確定證明書，尚不足以拘束本院，附此敘明。
二、被上訴人主張：兩造於92年10月31日離婚後，上訴人以子女
    上學不便為由，於92年12月16日向伊借款新台幣（下同）57
    萬4000元，向台勁國際汽車股份有限公司（下稱台勁公司）
    購買歐寶自用小客車1輛（下稱系爭車輛），並由伊簽發受
    款人為台勁公司、發票日為92年12月18日、面額為57萬4000
    元，票號AE0000000號之支票1紙交付上訴人，並未約定清償
    日期。伊於97年7月1日寄發存證信函催告上訴人返還，上訴
    人迄今仍未清償等語。爰依消費借貸之法律關係，求為命：
    上訴人給付57萬4000元及自上訴人聲明異議之翌日即97年10
    月2日起至清償日止按年息5%計算之利息。（原審為被上訴
    人勝訴判決，上訴人提起上訴。）答辯聲明：上訴駁回。
三、上訴人則以：伊並未向被上訴人借款57萬4000元購買系爭車
    輛，兩造於離婚後，被上訴人為考量二名女兒上學之需要，
    而購買系爭車輛，供伊接送女兒，當時係由被上訴人直接與
    車商洽談買車事宜，並簽發支票付款，伊不僅從未出面，更
    未向被上訴人借貸此筆款項等語，資為抗辯。上訴聲明：(一)
    原判決廢棄。(二)上開廢棄部分，被上訴人在第一審之訴駁回
    。
四、按民法第474條第1項規定：稱消費借貸者，謂當事人一方移
    轉金錢或其他代替物之所有權於他方，而約定他方以種類、
    品質、數量相同之物返還之契約。是消費借貸，須於當事人
    間本於借貸之意思合致，而有移轉金錢或其他代替物之所有
    權於他方之行為，始足當之。而一般交易，因交付金錢之原
    因多端，是以消費借貸，除有金錢之交付外，尚須本於借貸
    之意思而為交付，方克成立。故主張對他方有消費借貸返還
    請求權者，該當事人自應就其借貸意思表示已合致及借貸物
    業已交付之事實，均負舉證之責任。
五、被上訴人主張上訴人向其借款57萬4000元，以購買台勁公司
    小客車之情，無非以其提出支票簿存根聯、被上訴人之台灣
    銀行存摺、存證信函為論據，惟為上訴人所否認，依上開說
    明，被上訴人自應就兩造借貸意思表示已合致及借貸物業已
    交付之事實，負舉證之責任。依被上訴人提出之台灣銀行存
    摺及存摺存款歷史帳明細查詢表，92年12月18日雖有57萬
    4000元之存、提款交易各一筆（本院卷第174-179頁），固
    可認被上訴人曾支出該筆款項；然依其提出支票簿存根聯所
    載票號AE0000000之支票受款人為台勁公司，且簽名領取該
    支票者為第三人趙汝家（豪），並非上訴人（原審訴審字卷
    第9頁、本院卷第173頁），自難謂上訴人曾自被上訴人受領
    該筆款項；上訴人雖不否認該車登記於其名下，惟辯稱伊係
    受贈與該車等語，並據提出兩造另案已確定之訴訟中（臺灣
    板橋地方法院96年度訴字第1283號）被上訴人於96年7月24
    日所具答辯狀自行記載：被告田健堯於離婚後又另購買全新
    付清款項之歐寶汽車一輛「贈與」原告乙○○，用於原告乙
    ○○接送兩造所生二女上下學及平常生活之用等語為憑（本
    院卷第31-32頁），上訴人所辯係受贈與該車等語，即非無
    稽；而被上訴人復未能提出兩造就借貸意思表示已合致之證
    據，自難僅憑上開支票簿存根聯、被上訴人之台灣銀行存摺
    等件即遽謂兩造有借貸之合意。尤難以被上訴人嗣97年7月1
    日單方寄發於上訴人之存證信函，逕認為兩造有借貸契約之
    事實。
六、被上訴人於原審核發確定證明書後，曾於98年3月2日持原判
    決向原法院執行處聲請就上開興安街房地強制執行，且經執
    行法院查封在案，上訴人為免上開興安街房地遭拍賣雖於98
    年4月24日自行繳清案款（本院卷第22-30頁），然查上訴人
    於知悉第一審依被上訴人聲請核發之支付命令時，即已於97
    年10月1日具狀聲明異議否認此債務，參以上訴人98年4月3
    日委託律師蘇美玲具狀向原法院聲請閱卷時所載：相對人（
    被上訴人）竟蒙騙法院，故意向聲請人未實際居住之上開興
    安街地址送達，而獲一造辯論之判決，並持以強制執行，查
    封其所有房地，本人獲知，立即趕回，為明瞭本件相關事項
    ，爰聲請閱卷等語（原審訴審字卷第19-31頁），旋即具狀
    聲明上訴等情，顯見上訴人主張其為免上開房地遭拍賣受損
    ，乃自行繳清案款，非任意清償等語，參諸上開入出境資料
    ，應屬可採。本件第一審言詞辯論通知書及判決書均未曾受
    合法送達上訴人，既如前述，前開確定證明書亦屬誤發，上
    訴人既非任意清償，自難以其已繳清執行案款，遽認上訴人
    已承認是項債務。
七、綜上所述，被上訴人本於借貸關係，請求上訴人給付57萬
    4000元及自上訴人聲明異議之翌日起至清償日止按年息5%
    計算之利息，尚非有據，不應准許。原審判命上訴人給付，
    自有未洽。上訴論旨指摘原判決不當，求予廢棄改判，非無
    理由。應由本院廢棄改判如主文所示。
八、本件事證已臻明確，兩造其餘攻擊防禦方髮及未經援用之證
    據，經審酌後核與判決結果不生影響，爰不一一論述，附此
    敘明。
九、據上論結，本件上訴為有理由，依民事訴訟法第450條、第
    78條，判決如主文。
中    華    民    國    99    年    1    月    19    日
                  民事第十庭
                        審判長法  官  黃豐澤
                              法  官  鄭純惠
                              法  官  吳謀焰
正本係照原本作成。
不得上訴。
中    華    民    國    99    年    1     月    19    日
                              書記官  鄭淑昀

司法院資訊處製作；財團法人民間司法改革基金會備份。
